臺灣宜蘭地方法院刑事判決　　　　　　　100年度訴字第331號
公　訴　人　台灣宜蘭地方法院檢察署檢察官
被　　　告　黃楙森
選任辯護人　林正欣律師
上列被告因違反槍砲彈藥刀械管制條例案件，經檢察官提起公訴
（100年度偵字第2138號），本院判決如下：
    主  文
黃楙森犯非法持有槍砲之主要零件罪，處有期徒刑拾月，併科罰
金新台幣萬元，罰金如易服勞役，以新台幣壹仟元折算壹日。
扣案之土造金屬槍管壹支沒收。
    事  實
一、黃楙森明知槍砲主要組成零件、具有殺傷力之子彈，係槍砲
    彈藥刀械管制條例所列管之違禁物，非經主管機關許可，不
    得持有，於民國99年9月底至10月初某日間某日，在其位於
    宜蘭縣壯圍鄉○○路○段326巷10號住處，其兄黃正雄（已於
    99年10月15日死亡）因案通緝而於逃亡前，將可供組合成手
    槍主要零件之土造金屬槍管1個、具有殺傷力之子彈1顆、不
    具殺傷力之子彈1顆、彈殼6顆，暨非屬主要組成零件之金屬
    槍身、金屬滑套（已嚴重變形）、金屬彈匣、金屬槍機、金
    屬撞針、金屬撞針簧各1個交與黃楙森，並告知任其處理，
    黃楙森竟未經許可即基於持有具有殺傷力子彈及槍枝主要組
    成零件之犯意，自斯時起收受而持有之，並置於黃正雄所留
    下，而由黃楙森使用之車號4465-B3號自小客車及黃楙森之
    上揭住處內。嗣於100年5月13日23時30分許，黃楙森駕駛前
    揭自小客車搭載潘文治行經宜蘭縣礁溪鄉七結橋時經警盤查
    ，發現黃楙森為逾時未按通知到驗之毒品調驗人口，於要將
    黃楙森帶回宜蘭縣政府警察局礁溪分局礁溪派出所之際，在
    該車之駕駛座椅下，扣得以塑膠袋包裝之前揭手槍零件及彈
    殼、子彈、甲基安非他命11包（持有甲基安非他命部分另案
    偵辦），黃楙森見狀即行逃跑，隨即遭警員劉朝國、羅大為
    及鍾明偉制伏後逮捕，因而循線查獲上情。
二、案經宜蘭縣政府警察局礁溪分局報請台灣宜蘭地方法院檢察
    署檢察官偵查後起訴。
    理  由
一、證據能力方面：
  (一)按被告以外之人於審判外之言詞或書面陳述，除法律有規定
    者外，不得作為證據；被告以外之人於檢察事務官、司法警
    察官或司法警察調查中所為之陳述，與審判中不符時，其先
    前之陳述具有較可信之特別情況，且為證明犯罪事實存否所
    必要者，得為證據，刑事訴訟法第159條第1項、第159條之2
    分別定有明文。依此規定，被告以外之人於檢察事務官、司
    法警察官或司法警察調查中所為之供述，原屬該等之人於審
    判外之言詞或書面陳述，於有前揭第159條之2或其他法律例
    外規定之情形，始得採為證據（最高法院96年度台上字第
    2716號判決意旨參照）。經查，證人潘文治於警詢時之陳述
    ，被告及其選任辯護人於本院準備程序時及審理中皆否認其
    證據能力，經核該證言並無刑事訴訟法第159條之2之情形，
    亦不符合同法第159條之3、第159條之5之規定，應無證據能
    力。
  (二)「被告以外之人於審判外之言詞或書面陳述，除法律有規定
    者外，不得作為證據」，刑事訴訟法第159條第1項固定有明
    文，然「鑑定之經過及其結果，應命鑑定人以言詞或報告」
    ，同法第206條第1項亦規定甚明。是鑑定人以「書面」為鑑
    定報告提出於法院，依刑事訴訟法第159條第1項立法理由及
    同法第206條第1項規定，即具有證據能力。又法院或檢察官
    得囑託醫院、學校或其他相當之機關、團體為鑑定，或審查
    他人之鑑定，並準用第203條至第206條之1之規定，刑事訴
    訟法第208條第1項亦定有明文。依此，檢察官對於偵查中之
    案件，認須實施鑑定者，固應就具體個案，選任鑑定人或囑
    託鑑定機關（團體）為之；但對於司法警察機關調查中之案
    件，或有量大或急迫之情形，為因應實務之現實需求，如檢
    察官針對該類案件之性質（例如：查扣之毒品必須檢驗其成
    份、對於施用毒品之犯罪嫌疑人必須檢驗其體內有無毒品代
    謝反應、對於查扣之槍砲彈藥必須檢驗有無殺傷力、對於違
    反野生動物保育法案件必須鑑定是否屬於保育類動物案件等
    ），認為當然有鑑定之必要者，經參考法務部92年5月20日
    法檢字第092080203號函送之法務部「因應刑事訴訟法修正
    工作小組」研討之刑事訴訟法修正相關議題第21則之共識結
    論，以及台灣高等法院於92年8月1日舉行之刑事訴訟法新制
    法律問題研討會第三則法律問題研討結果之多數說，基於檢
    察一體原則，得由該管檢察長對於轄區內之案件，以事前概
    括選任鑑定人或囑託鑑定機關（團體）之方式，俾便轄區內
    之司法警察官、司法警察對於調查中之此類案件，得即時送
    請事前已選任之鑑定人或囑託之鑑定機關（團體）實施鑑定
    ，該鑑定人或鑑定機關（團體）亦應視同受承辦檢察官所選
    任或囑託而執行鑑定業務，其等出具之書面鑑定報告應屬刑
    事訴訟法第206條所定之傳聞例外，當具有證據能力（法務
    部92年9月1日法檢字第0920035083號函可供參照）。從而，
    本件扣案之物經由查獲之警察單位依先前轄區檢察署檢察長
    事前概括選任鑑定機關，即內政部警政署刑事警察局實施鑑
    定，該鑑定機關所出具之100年6月2日刑鑑字第1000068289
    號鑑定書，即具有證據能力而得為本案之證據。
  (三)按被告以外之人於審判外之言詞或書面陳述，除法律有規定
    者外，不得作為證據。又被告以外之人於審判外之陳述，雖
    不符前四條之規定，而經當事人於審判程序同意作為證據，
    法院審酌該言詞陳述或書面陳述作成時之情況，認為適當者
    ，亦得為證據。當事人、代理人或辯護人於法院調查證據時
    ，知有第159條第1項不得為證據之情形，而未於言詞辯論終
    結前聲明異議者，視為有前項之同意，刑事訴訟法第159 條
    第1項、第159條之5第1項、第2項分別定有明文。本件被告
    、辯護人及檢察官於本院審理時對下列所述其他證據資料，
    均不爭執其證據能力，本院審酌該等證據資料作成時之情況
    ，亦無不宜作為證據之情事，依刑事訴訟法第159條之5第2
    項規定，自均有證據能力。
二、訊據被告黃楙森對持有土造金屬槍管1個、具有殺傷力之子
    彈1顆、不具殺傷力之子彈1顆、彈殼6顆、金屬槍身、金屬
    滑套（已嚴重變形）、金屬彈匣、金屬槍機、金屬撞針、金
    屬撞針簧等情固坦承不諱（本院卷第44頁），惟矢口否認有
    何違反槍砲彈藥刀械管制條例之犯行，辯稱其主觀上並不知
    所持有之子彈具殺傷力，且公訴人亦未舉證證明該槍管為具
    殺傷力槍枝之主要組成零件、該槍管自始即供製造管制槍枝
    使用云云。
三、經查：
  (一)扣案之子彈2顆經送鑑定後，其中1顆認係非制式子彈，由金
    屬彈殼組合直徑9.0mm金屬彈頭而成，可擊發，認具殺傷力
    ；另1顆認係非制式子彈，由金屬彈殼組合直徑7.5mm金屬彈
    頭而成，無法擊發，認不具殺傷力，此有內政部警政署刑事
    警察局100年6月2日刑鑑字第1000068289 號鑑定書在卷可參
    （偵卷第93至94頁）；扣案之土造金屬槍管，係屬槍砲主要
    組成零件，其餘零件（金屬槍身、金屬滑套、金屬彈匣、金
    屬槍機、金屬撞針、金屬撞針簧）均非公告之槍砲主要組成
    零件，亦有內政部100年6月16日內授警字第1000871348號函
    可佐（偵卷第116頁），故扣案由金屬彈殼組合直徑9.0m m
    金屬彈頭而成之非制式子彈1顆具有殺傷力，而扣案之土造
    金屬槍管為槍砲主要組成零件，洵堪認定。
  (二)按槍砲彈藥刀械管制條例立法目的在於杜絕有危險性之武器
    ，禁止私人持有，避免引起治安事件。是槍砲彈藥刀械管制
    條例所規範對象均係以客觀上有殺傷力，有造成其他法益危
    險之槍砲彈藥刀械為限，此觀同條例第4條第1項各款對於槍
    砲彈藥刀械之定義規定至為顯然。而同條例第13條第1項、
    第4項之立法意旨則係為防制不法分子，利用化整為零方式
    分批製造、持有前揭槍砲彈藥以規避查覺及處罰，乃對於情
    節較輕之製造、持有主要組成零件（經中央主管機關公告者
    為限）行為亦明文增列處罰規定，兩者不論從解釋方法或立
    法目的而論均屬相同，此由同條例第4條第2項規定：前項第
    1款、第2款槍砲、彈藥，包括其主要組成零件，但無法供組
    成槍砲、彈藥之用者，不在此限之法條內涵，亦能明白。則
    解釋同條例第13條之槍彈主要組成零件時，自亦應依此意旨
    ；另按主要組成零件之管制範圍，應以該零件自始即供製造
    管制槍枝使用，且為主要部分者為限；反之，如自始即僅供
    組成玩具槍使用者，要無追訴餘地。否則，以現今科技，目
    前充斥社會之類似真槍玩具槍，無論外觀、材質及其零件、
    構造等，幾與真槍相仿，其零件如不予排除管制，縱令不具
    殺傷力或無發射功能，持有者仍有觸犯「槍砲彈藥刀械管制
    條例」之虞，如其因而必須面臨刑罰制裁，或發生輕罪重罰
    結果，恐有過於嚴苛之譏，應非立法原意（最高法院95年度
    抗字第1048號裁定要旨參照）。被告辯護人辯稱公訴人未舉
    證證明該槍管為具殺傷力槍枝之主要組成零件云云。經查，
    鑑定人陳正揚於本院具結後證稱：在玩具槍及模擬槍不可能
    有土造金屬槍管；玩具槍或是模擬槍上面可以找到金屬彈匣
    、金屬滑套，但是無法找到金屬槍管；扣案的土造金屬槍管
    是可以組成槍砲，但該槍砲有無殺傷力還涉及子彈的因素；
    就本案土造金屬槍管，如其他條件都齊全，是可以組成具殺
    傷力的槍枝等語明確（本院卷第66、68、69頁），依鑑定人
    陳正揚前揭證述可知，扣案之土造金屬槍管經組裝後，可組
    成具殺傷力之槍枝；又玩具槍及模擬槍中既不可能使用土造
    金屬槍管，足認土造金屬槍管係自始即供製造管制槍枝使用
    自明，是被告辯護人前揭辯詞，難認可採。
  (三)被告辯護人另辯稱被告不知其持有之子彈具有殺傷力云云。
    經查，扣案之子彈與一般子彈外型相同，型態完整，並填有
    底火、火藥，此有扣案子彈照片可稽（偵卷第94頁），而依
    一般常識而言，無論為制式子彈或非制式子彈，其製作之目
    的即係用以射擊，使其具有殺傷力，是子彈以具有殺傷力為
    常態，無殺傷力為例外，被告辯稱不知持有之子彈具有殺傷
    力，顯難採信，況被告自承將車輛送修前會將扣案物品先收
    起來，放至其住處等情（本院卷第11、43頁），如被告認該
    子彈不具殺傷力，何須於車輛送修前將子彈放至其住處，故
    被告主觀上對該子彈有殺傷力，屬違禁物乙情，自有所認知
    。
  (四)按寄藏與持有，均係將物置於自己實力支配之下，僅寄藏必
    先有他人之持有行為，而後始為之受寄代藏而已，故寄藏之
    受人委託代為保管，其保管之本身，亦屬持有，不過，此之
    持有係受寄之當然結果（最高法院74年台上字第3400號判例
    要旨參照）。被告於偵查中供稱：黃正雄生前要跑路時，就
    有拿扣案之物給我看，他就放在車上，說看要拿去丟掉或怎
    麼辦都隨便我（偵卷第62頁）；於本院供稱：我哥哥黃正雄
    將車子交給我時，有告訴我他將槍彈放在車上，他說那個沒
    有用，可以給小孩玩等語（本院卷第78頁），顯見黃正雄並
    無將扣案物交與被告保管之意，而係不欲再保有該物，將該
    物交由被告自行處分，是被告並非寄藏該土造金屬槍管、子
    彈，而係單純持有該土造金屬槍管、子彈，洵堪認定。
  (五)綜上，被告所辯不足採信，本件事證明確，被告犯行堪予認
    定，應依法論科。
四、論罪科刑：
  (一)按依槍枝可拆組之機械構造特質，就槍砲彈藥刀械管制條例
    第5條規定之「前條所列槍砲」，除同條例第4條第2項已明
    文規定包括其主要組成零件外，就同條例第7條至第9條規定
    之各式槍砲，自不以遭查獲時係屬已組裝完成之槍砲實體為
    必要。亦即，如遭查獲之全部主要組成零件，已足供組裝成
    可發射金屬或子彈具有殺傷力之單支以上之槍砲時，即應依
    同條例第7條至第9條規定論處，而難依同條例第13條規定論
    罪，僅於遭查獲之全部主要組成零件，尚不足以供組裝成可
    發射金屬或子彈具有殺傷力之單支槍砲時，始能就該查獲之
    全部主要組成零件，按其犯罪之情節，依同條例第13條各項
    規定論罪。本件查獲之物為土造金屬槍管、金屬槍身、金屬
    滑套（已嚴重變形）、金屬彈匣、金屬槍機、金屬撞針、金
    屬撞針簧各1個，此有內政部警政署刑事警察局100年6月2日
    刑鑑字第1000068289號鑑定書在卷可稽（偵卷第93至94頁）
    ，雖均為槍枝零件，然並無證據足認前揭查獲之全部零件，
    已足供組裝成可發射金屬或子彈具有殺傷力之單支槍枝，參
    諸前揭說明，自無從論以槍砲彈藥刀械管制條例第7條至第9
    條之罪，是核被告持有土造金屬槍管之行為，係犯槍砲彈藥
    刀械管制條例第13條第4項非法持有槍砲之主要零件罪。本
    件原起訴檢察官以被告此部分係犯第8條第4項非法寄藏可發
    射子彈具殺傷力之槍枝罪提起公訴，自有未恰，惟蒞庭檢察
    官於本院審理時已變更起訴法條為槍砲彈藥刀械管制條例第
    13條第4項非法持有槍砲之主要零件罪，本院自得逕予審理
    。
  (二)按持有、寄藏二者罪名均分別同為槍砲彈藥刀械管制條例第
    12條第4項所規範，且持有為寄藏之低度階段行為，故起訴
    法條尚無變更之必要（最高法院99年度台上字第6717號判決
    要旨參照）。核被告持有具有殺傷力之子彈1顆之行為，係
    犯槍砲彈藥刀械管制條例第12條第4項非法持有子彈罪，檢
    察官起訴書漏未斟酌被告並非為他人保管而持有子彈，而認
    被告係犯同條項非法寄藏子彈罪，尚有未洽，惟參諸前揭判
    決要旨，惟參諸前揭判決要旨，毋庸變更起訴法條。
  (三)被告以一行為同時觸犯上述二罪名，為想像競合犯，應從一
    重之槍砲彈藥刀械管制條例第13條第4項非法持有槍砲之主
    要零件罪處斷。
  (四)爰審酌被告非法持有改造槍砲之主要零件、子彈，對社會治
    安危害非輕，惟慮及其持有該物後，並未復為其餘違法之行
    為，併參酌其於警詢時否認該物為其所持有，於偵查中始承
    認為其持有，於本院則否認知悉子彈有殺傷力等犯後態度，
    及其前科素行、智識能力、生活狀況等一切情狀，量處如主
    文所示之刑，並就罰金部分諭知易服勞役之折算標準，以資
    懲儆。
  (五)扣案之土造金屬槍管1枝，屬槍枝之主要組成零件，為違禁
    物，爰依刑法第38條第1項第1款規定宣告沒收；至扣案具有
    殺傷力之子彈1顆已因試射而失其子彈違禁物之性質，而扣
    案之不具殺傷力子彈1顆、彈殼6顆、金屬槍身、金屬滑套（
    已嚴重變形）、金屬彈匣、金屬槍機、金屬撞針、金屬撞針
    簧均非屬違禁物，爰不為沒收之諭知。
據上論斷，應依刑事訴訟法第299 條第1 項前段，槍砲彈藥刀械
管制條例第12條第4項、第13條第4項，刑法第11條前段、第55條
、第42條第3項、第38條第1項第1款，判決如主文。
本案經檢察官陳錦雯到庭執行職務。
中    華    民    國   100    年    10    月    19    日
                  刑事第二庭審判長法  官  林惠玲
                                  法  官  張淑華
                                  法  官  王耀興
以上正本證明與原本無異。
如不服本判決應於收受本判決後10日內向本院提出上訴書狀，並
應敘述具體理由。若未敘述理由者，應於上訴期間屆滿後20日內
向本院補提理由書狀(均須按他造當事人之人數附繕本)。
                                  書記官  林家妮
中    華    民    國   100    年    10    月    20    日
附錄本案論罪科刑法條全文
槍砲彈藥刀械管制條例第 12 條
未經許可，製造、販賣或運輸子彈者，處一年以上七年以下有期
徒刑，併科新台幣五百萬元以下罰金。
未經許可，轉讓、出租或出借子彈者，處六月以上五年以下有期
徒刑，併科新台幣三百萬元以下罰金。
意圖供自己或他人犯罪之用，而犯前二項之罪者，處三年以上十
年以下有期徒刑，併科新台幣七百萬元以下罰金。
未經許可，持有、寄藏或意圖販賣而陳列子彈者，處五年以下有
期徒刑，併科新台幣三百萬元以下罰金。
第一項至第三項之未遂犯罰之。
槍砲彈藥刀械管制條例第13 條
未經許可，製造、販賣或運輸槍砲、彈藥之主要組成零件者，處
三年以上十年以下有期徒刑，併科新台幣七百萬元以下罰金。
未經許可，轉讓、出租或出借前項零件者，處一年以上七年以下
有期徒刑，併科新台幣五百萬元以下罰金。
意圖供自己或他人犯罪之用，而犯前二項之罪者，處五年以上有
期徒刑，併科新台幣一千萬元以下罰金。
未經許可，持有、寄藏或意圖販賣而陳列第一項所列零件者，處
六月以上五年以下有期徒刑，併科新台幣三百萬元以下罰金。
第一項至第三項之未遂犯罰之。